【裁判字號】    98,簡上,156
【裁判日期】    990421
【裁判案由】    侵權行為損害賠償
【裁判全文】
臺灣臺北地方法院民事判決             98年度簡上字第156號
上  訴  人  乙○○
訴訟代理人  朱立鈴律師
複  代理人  丙○○
被  上訴人  國泰世華商業銀行股份有限公司
法定代理人  丁○○
訴訟代理人  戊○
            甲○○
上列當事人間侵權行為損害賠償事件，上訴人對於民國97年12月
15日本院臺北簡易庭97年度北簡字第25282號第一審判決提起上
訴，本院於99年4月7日言詞辯論終結，判決如下：
    主  文
上訴駁回。
第二審訴訟費用由上訴人負擔。
    事實及理由
一、被上訴人起訴主張：上訴人意圖為自己不法之利益，先後於
    民國93年10月12日及94年1月19日，冒用訴外人林育賢之名
    義，偽填不實之「國泰世華銀行簡易通信貸款約定書」及「
    國泰世華銀行『通訊貸款』申請暨約定書」後（下分稱簡易
    通信貸款約定書、通訊貸款約定書），分別向被上訴人申辦
    貸款，使被上訴人因陷於錯誤而依上訴人指示於93年10月18
    日、94年1月25日核撥新台幣（下同）21萬元及30萬元至上
    訴人所指定之帳戶，嗣經林育賢反應後，被上訴人即對上訴
    人提出告訴，業經台灣高等法院依偽造文書等罪名而判刑，
    上開二筆貸款迄今尚有本金45萬5355元未清償，致被上訴人
    受有損害，上訴人之上開行為，被上訴人爰本於侵權行為之
    法律關係，請求上訴人應給付上開金額及自最後一筆損害發
    生之日即94年1月25日起至清償日止，按年息5％計算之利息
    等語。
二、上訴人則以：上開貸款均係林育賢提供資料授權上訴人辦理
    及填載，並無冒貸及偽造文書等語抗辯。
    並於第二審補陳：
  (一)依被上訴人提出林育賢於94年6月30日以板橋中正路郵局第3
    42號存證信函之內容可知，林育賢至少於94年6月30日已通
    知被上訴人，主張其本人名義遭偽造文書向被上訴人申辦貸
    款，惟被上訴人卻遲至97年5月2日才向本院民事庭提出民事
    支付命令之聲請，因此，本件被上訴人依據侵權行為對上訴
    人請求損害賠償，其請求權顯應已罹於時效。
  (二)縱鈞院認定本件尚未罹於時效，然林育賢於申請上開貸款時
    曾以將上訴人填載為申請書聯絡人之名義，而向上訴人要求
    上訴人之身分證影本，而上訴人當時即交付予林育賢，因此
    ，林育賢既持有上訴人之身分證影本，其亦可能持上訴人之
    身分證影本而變造林育賢其個人身分證影本，是被上訴人自
    應就林育賢身份證影本係上訴人所變造之主張，負舉證之責
    。又被上訴人「房貸簡易通訊貸款」之申請需核對林育賢於
    該行開立之存款帳戶之印鑑樣式，始可撥款，然林育賢前於
    刑事庭已自承其於93年10月7日至被上訴人公司變更前開印
    鑑樣式，則上訴人若未經林育賢之同意，上訴人如何於填載
    簡易通信貸款約定書時知悉林育賢之印鑑樣式，況林育賢亦
    自承其並未將帳戶存摺及印鑑交給上訴人使用，因此，若非
    林育賢之協助，上訴人何以可取得該印鑑章逕行以該印鑑章
    偽造蓋用於前開申請書。
  (三)另從前開貸款申請書係寄至林育賢之戶籍地、貸款核撥前之
    徵信程序所撥打之電話00-00000000係林育賢任職公司之電
    話、及信用卡簡易通信貸款21萬元係核撥至林育賢使用之新
    竹商業銀行板橋分行（下稱竹銀板橋分行）之帳戶，而該帳
    戶內之款項，僅有林育賢得以領用等情觀之，顯見林育賢對
    於上訴人以其名義向被上訴人申請貸款係知悉且同意；又依
    被上訴人所陳信用卡簡易通信貸款之繳款方式係與信用帳單
    合併繳納，因此林育賢於收到信用卡繳款單及消費明細時，
    即應可明顯發現其有此筆貸款之本息應繳納，雖信用卡帳單
    寄送地址自93年10月11日起變更為台北市○○區○○路137
    巷16號3樓，然此變更係林育賢親自致電變更，且當時上訴
    人與林育賢係屬親密愛人關係，二人經常同在，是林育賢自
    非難以知悉，惟自貸款申請至林育賢發函予被上訴人表示其
    被冒名貸款至少時隔近8個月，若非林育賢自始即同意向被
    上訴人申辦貸款，林育賢怎可能於核貸8個月後，始提出異
    議。再者，上訴人固曾向被上訴人借用國泰世華銀行及新竹
    國際商業銀行信用卡使用，然上訴人根本無提款密碼得以領
    取林育賢於被上訴人帳戶內之款項，故上訴人自無冒用林育
    賢之名義而向被上訴人申辦房貸簡易通信貸款之必要，且此
    筆貸款之繳款方式係由林育賢帳戶自動扣繳，因此，林育賢
    隨時刷存摺即可發現其帳戶中被扣款，如該筆貸款確係冒名
    申貸，林育賢亦應早向被上訴人提出異議，綜上，林育賢對
    上開貸款之申請自係知悉且同意，被上訴人主張難認合理。
三、原審為被上訴人勝訴之判決，上訴人不服並提起上訴，聲明
    為：(一)原判決廢棄。(二)上開廢棄部分，請求駁回被上訴人於
    原審之請求。被上訴人則抗辯聲明：上訴駁回。
四、本件兩造不爭執事項：
  (一)被上訴人因有人分別於93年10月12日及94年1月19日以「林
    育賢」之名義向其申辦「國泰世華銀行簡易通信貸款約定書
    」及「國泰世華銀行『通訊貸款』申請暨約定書」，因而分
    別於93年10月18日、94年1月25日核撥21萬元及30萬元至林
    育賢所有之新竹商業銀行板橋分行帳號為00000000000之帳
    戶及被上訴人公司土城分行帳號為000000000000號之帳戶。
  (二)訴外人林育賢曾於94年6月30日以板橋中正路郵局第342號存
    證信函向被上訴人表示上開貸款係上訴人冒其名申貸等情，
    被上訴人旋即以上訴人有偽照文書等犯行向臺灣台北地方法
    院檢察署檢察官提起告訴，後經本院96年度訴字第44號、台
    灣高等法院96年度上訴字第3096號刑事判決認定上訴人連續
    行使偽照私文書，並判以徒刑，現由上訴人提起上訴中。
  (三)上訴人曾向林育賢借用其所有之新竹商業銀行信用卡及國泰
    世華銀行信用卡，並於93年10月8日出具信用保證擔保書。
  (四)本件林育賢之信用卡與簡易通信貸款繳款併列於信用卡帳單
    中，寄送地址自93年10月11日起變更為「台北市○○區○○
    路137巷16號3樓」即上訴人之住址。
五、得心證之理由：
    被上訴人主張上訴人以不法之意圖，冒用林育賢之名義申辦
    貸款，致其受有損害，爰依侵權行為之法律關係，請求上訴
    人返還尚未清償之貸款本金45萬5355元等語，惟上訴人辯以
    其係受林育賢授權始向被上訴人申請貸款，並無冒貸之情事
    ，況且本件被上訴人提起訴訟已罹於時效，是本件應審究者
    厥為：(一)被上訴人訴請上訴人賠償其損失是否有據？(二)被上
    訴人之侵權行為損害請求權是否業已罹於時效？
  (一)按因故意或過失，不法侵害他人之權利者，負損害賠償責任
    ，民法第184條定有明文。本件被上訴人主張因上訴人之故
    意冒名貸款行為致其受有損失，業據提出本院96年度訴字第
    44號、台灣高等法院96年度上訴字第3096號刑事判決及欠款
    明細表附卷為憑（見本院97年度促字第15899號卷，下稱促
    字卷），惟上訴人則抗辯其申請貸款係經訴外人林育賢授權
    同意，並無冒名貸款之情形云云。經查，上訴人主張其借貸
    系爭款項業經林育賢之同意或授權云云，業經林育賢否認，
    此由林育賢於本院刑事庭96年度訴字第44號刑事案件審理時
    之證述可知，有本院96年度訴字第44號刑事判決（下稱本院
    刑事判決）附卷為憑，是上訴人前揭主張已難採信。又觀諸
    系爭簡易通信貸款約定書、通訊貸款約定書所附之林育賢正
    、反面身份證影本內容，與林育賢於上開刑事案件偵查時提
    供之新、舊身分證影本相比較，申請書內之林育賢身分證影
    本背面之父母欄雖均為「父林吉村、母鄭素英」，然其住遷
    紀錄欄所載之住址為「台北市○○區○○里○○路137巷16
    號3樓」，而該住址乃上訴人之住址；又該申請書所附之林
    育賢身分證影本背面的父母欄部分，因該父母欄位的邊緣線
    不齊，顯係經剪貼變造，此與林育賢所有之新、舊身份證顯
    有不同；再者，上訴人並不否認上開申請書係其填載並向被
    上訴人公司辦理貸款，是參諸前情，足認上訴人係持經變造
    之林育賢身分證影本向被上訴人申貸。另上訴人復稱林育賢
    可能持上訴人之身分證影本加以變造之云云，此項變態事實
    ，並未見上訴人舉證以實其說，該主張洵無足採。再查，林
    育賢固曾於刑事庭自承其於93年10月7日至被上訴人公司變
    更印鑑樣式，上訴人因而主張其取得該印鑑章係經林育賢同
    意申辦系爭貸款云云。查林育賢否認其授權上訴人申辦系爭
    貸款一節，已如前述，上訴人與林育賢既為親密愛人關係，
    則上訴人是否因其他原因取得該印鑑章，並非無可能；且縱
    上訴人確經林育賢同意取得前揭印鑑章，然其取得該印鑑章
    與申辦系爭貸款有無關係等情，並未見上訴人舉證以明之，
    尚難僅憑其取得系爭印鑑章，即認林育賢有授與代理權之意
    思表示，則上訴人此部分主張，顯無足採。
  (二)另上訴人復以上開申請書係寄至林育賢之戶籍地、貸款核撥
    前之徵信程序所撥打之電話00-00000000係林育賢任職公司
    之電話及信用卡簡易通信貸款21萬元係核撥至林育賢使用之
    竹銀板橋分行之帳戶，而該帳戶內之款項，僅有林育賢得以
    領用等情觀之，顯見林育賢對於上訴人以其名義向被上訴人
    申請貸款係知悉且同意云云。經查，系爭申請書係寄至林育
    賢之戶籍地，為兩造所不爭執，然此至多僅可證該文書寄送
    至林育賢之戶籍地，與該文件是否經其收受、林育賢是否知
    悉其內容或林育賢有授權或同意貸款行為無涉。再者，上訴
    人以被上訴人於信用卡簡易通信貸款核撥前，其承辦人員曾
    撥打林育賢任職之公司電話00-00000000與其確認云云。然
    該申請書上所留00-00000000之電話，於95年間為孫海燕所
    使用，其前手為黃明得，而非林育賢任職之公司即玫瑰唱片
    行所登記所有，此有檢察官向中華電信公司調取申辦人資料
    ，並於95年9月26日傳訊證人即該電話用戶實際使用人孫海
    燕到庭證稱：..00000000是一位已經過世的黃明得使用的，
    他已經使用很久了，他在89年間過世，但是該電話沒有停話
    ，是大約91、92年間才停話的。..是我去辦理停話的等語可
    知，此有本院刑事判決節本可參；再從該電話亦曾由上訴人
    用來填寫其個人戶籍地的聯絡電話等情以觀，縱林育賢有承
    認前開電話號碼為其任職公司之電話或被上訴人公司之承辦
    人有電詢徵信等情，惟此是否為林育賢或被上訴人公司之承
    辦人個人記憶上之錯置，顯有疑義，且被上訴人公司之承辦
    人亦有可能以手機聯繫借款人以達徵信之目的，尚難以此遽
    行推論林育賢有同意或授權上訴人申辦系爭貸款一節。末查
    ，上訴人以其未有密碼領用林育賢所持有之帳戶存款，因認
    林育賢有授權或同意之意思表示云云，然林育賢曾以自己名
    義向竹銀板橋分行申請設立帳號000000000之帳戶做為申貸
    撥款帳戶，並將該帳戶存摺、提款卡等件交由上訴人使用，
    且嗣後林育賢復向新竹商業銀行申請Combo卡用以取代原來
    之帳戶提款卡，上訴人仍向林育賢借用該卡，遲至94年4、5
    月間，此有本院刑事判決附卷可稽，足見林育賢所持有之前
    揭Combo金融卡一直在上訴人持有中；另比對該帳戶之歷史
    交易明細表及信用卡消費對帳單，該帳戶於94年1月至6月間
    持續有跨行提款之情形，Combo金卡於94年2月至7月份持續
    有信用卡消費之紀錄，足徵上訴人同時有使用Combo金融卡
    之信用卡與提款功能；再依上訴人所不否認之信用保證擔保
    書內容可知，上訴人除向林育賢借用信用卡使用外，尚包含
    預借現金在內，參諸一般經驗法則，如要預借現金至少須至
    提款機輸入金融卡之密碼後始得開始預借，是上訴人知悉該
    金融卡之密碼一節，堪以認定。尤有甚者，林育賢於本案刑
    事偵查及審理時，分別證述「我在設定提款密碼，他在身邊
    ，所以我就順便告訴他」、「密碼是被告（即上訴人）設定
    的」等詞，兩者雖有所不一，然已足徵上訴人知悉林育賢之
    前揭密碼。準此，上訴人上揭主張，均難認屬實。至於上訴
    人另以其借用信用卡期間林育賢隨時亦向被上訴人取用，因
    此，上訴人並非一直持有信用卡云云，然上訴人就此並未提
    出任何積極證據以顯其詞，僅空言為陳述，所述洵無足採；
    上訴人另以林育賢於收到繳款帳單或隨時刷存摺即可發現其
    帳戶中被扣款進而發現此申貸事實及林育賢時隔近8個月始
    向被上訴人異議等情，陳稱其並無冒貸之事實云云。然上訴
    人對此並未舉證以實其說，且上訴人自承系爭貸款之繳款帳
    單地址自93年10月11日變更為上訴人之地址，且林育賢所持
    有之Combo金融卡及被上訴人公司信用卡於斯時業均轉借予
    上訴人使用，故倘如信用卡之使用並無問題，林育賢顯有可
    能不過問上訴人使用前揭二張信用卡之狀況；縱帳單地址係
    由林育賢親自致電被上訴人公司要求變更，仍非得遽認林育
    賢有發現系爭貸款存在之情事，是上訴人此部分主張，亦難
    採信。
  (三)綜上，上訴人既無法證明其辦理上開貸款係經由林育賢所同
    意及授權，則上訴人所為應認故意而不法侵害他人之權利，
    揆諸前開法條規定，被上訴人依法請求上訴人賠償其損失即
    未清償之45萬5355元本金，應屬有據。又按因回復原狀而應
    給付金錢者，自損害發生時起，加給利息；且應付利息之債
    務，其利率未經約定，亦無法律可據者，週年利率為百分之
    五，此觀民法第213條第2項、第203條規定甚明。是被上訴
    人本於侵權行為法律關係，請求上訴人賠償其損失及加計利
    息，堪認有理。
  (四)末按，關於侵權行為損害賠償請求權之消滅時效，應以請求
    權人實際知悉損害及賠償義務人時起算，非以知悉賠償義務
    人因侵權行為所構成之犯罪行為經檢察官起訴，或法院判決
    有罪為準，最高法院72年台上字第738號判例參見。依前開
    判例意旨，如請求權人實際知悉其受有損害及賠償義務人為
    何人時，時效即從此時開始計算，而無庸等待犯罪行為經檢
    察官起訴，或法院判決有罪始為之。本件上訴人以林育賢於
    94年6月30日即以存證信函提出異議，被上訴人卻遲至97年5
    月2日始向本院提出支付命令之聲請，其請求權時效業已消
    滅等語主張時效抗辯云云。經查，被上訴人固不否認於94年
    6月30日收到林育賢所寄發之存證信函，然依據臺灣台北地
    方法院檢察署檢察官於95年4月20日所為94年度偵字第15937
    號不起訴處分書之認定可知，上訴人於當時尚未涉及偽照文
    書等罪嫌，是上訴人於斯時尚非應賠償義務人，難認被上訴
    人當時業已知悉損害及賠償義務人為何人。嗣林育賢對前揭
    不起訴處分書申請再議，本院檢察署檢察官乃於95年12月25
    日以95年度偵續字第361號起訴書對上訴人提起公訴，此時
    ，被上訴人始知悉並確認「損害」及「賠償義務人」，是被
    上訴人之侵權行為損害賠償請求權迄至97年12月25日始得認
    罹於時效，準此，被上訴人既於97年5月22日已向本院聲請
    支付命令，則其侵權行為損害賠償請求權尚難認業已罹於時
    效，上訴人此部分主張，亦難認有據。
六、綜上所述，被上訴人基於侵權行為之法律關係，請求上訴人
    給付45萬5355元及自損害發生日即94年1月25日起至清償日
    止，按年息5％計算之利息，為有理由，應予准許。原審為
    上訴人敗訴之判決，核無違誤，上訴意旨仍執陳詞，指摘原
    判決不當，求予廢棄改判，為無理由，應駁回其上訴。
七、本件事證已臻明確，兩造其餘之攻擊防禦方法及舉證，經本
    院審酌後，認均不足以影響本判決之結果，毋庸一一論列，
    併此敘明。
八、據上論結，本件上訴為無理由，依民事訴訟法第436條之1第
    3項、第449條第1項、第78條，判決如主文。
中    華    民    國    99    年    4     月    21    日
                  民事第五庭  審判長法  官  薛中興
                                    法  官  陳杰正
                                    法  官  洪純莉
以上正本係照原本作成。
本判決不得上訴。
中    華    民    國    99    年    4     月    21    日
                                    書記官  邱美嫆

司法院資訊處製作；財團法人民間司法改革基金會備份。
